【裁判字號】    92,易緝,269
【裁判日期】    920610
【裁判案由】    詐欺
【裁判全文】
臺灣臺中地方法院刑事判決                        九十二年度易緝字第二六九號
    公  訴  人  臺灣臺中地方法院檢察署檢察官
    被      告  乙○○
右列被告因偽造文書等案件，經檢察官提起公訴（八十六年度偵字第二二六五號），
本院判決如左：
    主  文
乙○○連續行使偽造私文書，足以生損害於他人，處有期徒刑伍月，如易科罰金，以
佰元折算壹日。
    事  實
一、乙○○於民國八十五年一月十五日，自任會首，在其臺中市○區○○○街三三號
    住處，召集如附表所示之民間互助會共一組（其起會時間、活會會員、每會會款
    金額均詳如附表一所示），且均採外標制，由柯枝財各於起會後之每月十五日，
    在上開處所主持開標，並於開標後代收已標得會款之會員（下稱死會會員）及尚
    未標得會款之會員（下稱活會會員）之會款，首會會款均由會首取得，活會會員
    於每次開標後，以每會應繳會款扣除標金後繳納會款。詎柯枝財竟基於意圖為自
    己不法之所有及行使偽造私文書之概括犯意，連續於召集上揭互助會後之八十五
    年三月十五日、同年七月十五日，於如附表二所示之時間，在上揭住處，趁主持
    開標之時，於未載「標單」名稱之會款標單上，偽簽如附表二所示活會會員「阿
    霞」、林俊男二人之署押及標金金額，以冒充得標（冒標之會員姓名、犯罪時間
    、標金均詳如附表所載），繼而持該偽造得標之標單行使（前開標單均未據扣案
    ，且已滅失），向到場及未到場之活會會員佯稱該次係由遭其冒標之會員得標，
    致使參加上開互助會之活會會員陷於錯誤，而分別交付會款，合計共詐得會款新
    臺幣（下同）一百一十三萬零八百元，且均足以生損害於如附表所示之被冒標人
    及其他活會會員。迄於八十五年十二月十五日起即宣告倒會，旋遷移上揭住處，
    行方不明，經甲○○核對互助會簿後，始知受騙。
二、案經甲○○訴請臺灣臺中地方法院檢察署檢察官偵查起訴。
    理  由
一、訊據被告乙○○對於右揭時、地，召集成立如附表一所示之互助會，並連續偽造
    標單，分別冒用如附表二所示之活會會員名義冒標及詐欺活會會員會會款共一百
    一十三萬零八百元之事實，均坦承不諱，核與告訴人甲○○於本院審理時之指訴
    情節相符，並有互助會簿影本一份附卷可稽，足認被告之自白與事實相符。本件
    事證明確，被告之犯行，洵堪認定。
二、按被告乙○○偽造之標單上雖未載明「標單」二字，然已在得標會單上偽簽如附
    表所示活會會員之署押及記載得標金額，而依民間習慣，於互助會標會時，在參
    與標會之標單上書寫姓名及數字，係用之表示該會員欲以該數字所表示之金額作
    為會息競標會款之意思，該等文字自為表示一定用意之證明，依刑法第二百二十
    條第一項之規定，應以私文書論；又被告召集上揭互助會後，連續於如附表二所
    示之時間、地點，趁主持開標之時，於未載「標單」名稱之會款標單上，偽簽如
    附表所示活會會員之署押及標金金額，以冒充得標，繼而持該偽造得標之標單行
    使，向到場及未到場之會員佯稱該次係由遭其冒標之會員得標，致使參加上開各
    組互助會活會會員陷於錯誤，而分別交付會款，均足以生損害於如附表二所示之
    被冒標人及其他活會會員。是核被告所為，係犯刑法第二百十六條、第二百十條
    、第二百二十條第一項之行使偽造私文書罪及同法第三百三十九條第一項詐欺取
    財罪。被告以冒用如附表二所示活會會員之名義標取會款而偽造該等活會會員之
    署押於標單上，其偽造署押之行為，為偽造私文書行為之部分行為；又其偽造標
    單後復持以行使，偽造之低度行為應為行使之高度行為所吸收，均不另論罪。被
    告每次偽造標單冒標會款，並接續向如附表二所示之被冒標人及其他活會會員詐
    取會款，係一行為同時侵害如附表二所示之被冒標人及其他活會會員之法益，為
    一行為觸犯數詐欺取財罪，係同種想像競合犯，應依刑法第五十五條規定，從一
    重處斷。又被告先後多次行使偽造私文書及詐欺取財之犯行，均時間緊接，觸犯
    犯罪構成要件相同之罪名，顯係基於概括之犯意反覆為之，為連續犯，應依刑法
    第五十六條之規定，各論以一罪，並加重其刑。而被告所犯前開連續行使偽造私
    文書罪及連續詐欺取財罪間，有方法與結果之牽連關係，為牽連犯，應依刑法第
    五十五條規定，從一重之連續行使偽造私文書罪處斷。被告冒用如附表二所示之
    活會會員名義偽造標單，並持以向其他活會會員詐騙會款之事實雖未據公訴人起
    訴，然該部分之事實與公訴人已起訴論罪之事實有連續犯之裁判上一罪關係，應
    為起訴效力所及，本院自應併予審理，附此敘明。爰審酌被告犯罪之動機、目的
    、手段、詐欺所得之金額、業與告訴人達成和解，有和解書一份附卷可稽及犯後
    坦承犯行，深知悔悟等一切情狀，量處如主文所示之刑，以資懲儆。又修正後之
    刑法第四十一條業於九十年一月十日公布，而於同年一月十二日生效，依修正後
    之同法第四十一條第一項前段之規定，本件被告所犯最重本刑為五年以下有期徒
    刑以下之刑之罪，而受有期徒刑六月以下刑之宣告，自屬得易科罰金之情形，與
    修正前之刑法第四十一條相比較，修正後之新法較有利於被告，自應依刑法第二
    條第一項前段，適用裁判時之法律，是以被告所處之主文之刑，並諭知易科罰金
    之折算標準。末查被告偽造如附表二所示之活會會員之標單均未扣案，且被告於
    冒標後即已丟棄滅失，業據被告於本院審理中供明在卷，因上開標單及其上偽造
    之署押形體不明，為免日後執行困難，爰不予宣告沒收，附此敘明。
據上論斷，應依刑事訴訟法第二百九十九條第一項前段，刑法第二條第一項前段、第
五十六條、第二百十六條、第二百二十條第一項、第二百十條、第三百三十九條第一
項、第五十五條，修正後刑法第四十一條第一項前段，罰金罰鍰提高標準條例第一條
前段、第二條，判決如主文。
中      華      民      國    九十二    年      六      月      十      日
                               臺灣臺中地方法院刑事第四庭
                                   法  官  王  世  華
右正本證明與原本無異。
如不服本判決，應於判決送達後十日內向本院提出上訴狀，上訴於臺灣高等法院臺中
分院( 須附繕本 )。
                                   書記官
中      華      民      國    九十二    年      六      月     十一     日
附錄本判決論罪科刑法條
中華民國刑法第三百三十九條第一項：
  意圖為自己或第三人不法之所有，以詐術使人將本人或第三人之物交付者，處五年
  以下有期徒刑、拘役或科或併科一千元以下罰金。
中華民國刑法第二百十六條：
  行使第二百十條至第二百十五條之文書者，依偽造、變造文書或登載不實事項或使
  登載不實事項之規定處斷。
中華民國刑法第二百十條：
  偽造、變造私文書，足以生損害於公眾或他人者，處五年以下有期徒刑。
中華民國刑法第二百二十條第一項：
  在紙上或物品上之文字、符號、圖畫、照像，依習慣或特約，足以為表示其用意之
  證明者，關於本章及本章以外各罪，以文書論。
附表一：
┌───┬─────┬──────┬─────┬───────┬────┐
│編  號│起迄時間  │會     數   │每會會款金│會員及被冒標之│ 備  註 │
│      │          │            │額（新臺幣│會數          │        │
│      │          │            │）        │              │        │
├───┼─────┼──────┼─────┼───────┼────┤
│一    │八十五年一│十八會      │三萬元    │林棟在、綽號為│會首為林│
│      │月十五日起│            │          │「沈太太」、「│登貴。自│
│      │至八十六年│            │          │胡太太」、「愛│八十五年│
│      │六月十五日│            │          │群」、「阿霞」│十二月十│
│      │止        │            │          │、「阿竮」、林│五日起即│
│      │          │            │          │澄波、林柏鴻、│停會。  │
│      │          │            │          │蔡玉琴、蔡英雄│        │
│      │          │            │          │、陳鎮江、林俊│        │
│      │          │            │          │男、林惠美、林│        │
│      │          │            │          │裕浩、黃阿華、│        │
│      │          │            │          │廖敬愛、陳致中│        │
│      │          │            │          │。共冒標二會。│        │
│      │          │            │          │              │        │
└───┴─────┴──────┴─────┴───────┴────┘
附表二：
┌───┬─────┬───────────┬───────┬─────┐
│編號  │被冒標會員│冒標時間              │標金（新臺幣）│詐得之金額│
│      │          │                      │              │（新臺幣）│
├───┼─────┼───────────┼───────┼─────┤
│一    │「阿霞」  │八十五年三月十五日    │八千五百元    │六十一萬六│
│      │          │                      │              │千元（尚有│
│      ││                      │              │十六個活會│
│      │          │                      │              │）        │
│      │          │                      │              │          │
├───┼─────┼───────────┼───────┼─────┤
│二    │林俊男    │八十五年七月十五日    │九千六百元    │五十一萬四│
│      │          │                      │              │千八百元（│
│      │          │                      │              │尚有十三個│
│      │          │                      │              │活會）    │
└───┴─────┴───────────┴───────┴─────┘
備註：本組會被告共計詐得一百一十三萬零八百元；詐得金額之計算式：（30000＋
當次標金）×活會會員數＝當次詐得之金額。


司法院資訊處製作；財團法人民間司法改革基金會備份。
